【裁判字號】    99,訴,157
【裁判日期】    991126
【裁判案由】    損害賠償
【裁判全文】
臺灣宜蘭地方法院民事判決               99年度訴字第157號
原      告  吳懋甫
            吳懋勳
            吳懋燾
            吳藻青
共      同
訴訟代理人  黃豪志律師
被      告  吳蕙菁
            吳蕙心
共      同
訴訟代理人  柯士斌律師
複 代理 人  曾培雯律師
上列當事人間請求損害賠償等事件，本院於民國99年11月10日言
詞辯論終結，判決如下：
    主      文
原告之訴及假執行之聲請均駁回。
訴訟費用新台幣肆萬肆仟柒佰伍拾捌元由原告負擔。
    事實及理由
一、原告主張：
(一)緣兩造之被繼承人即原告之父吳錫冬於生有原告等4 人後，
    與原告之母吳沈金蓮離婚，原告等人並各自離家生活，而吳
    錫冬嗣於75年1月6日與被告之母游士嫻結婚，並於民國88年
    2月13日因第2次中風而成重度植物人，成肢體癱瘓，喪失語
    言能力，無法行動，完全臥床，生活完全依賴他人照理，鼻
    胃管餵食及大小便失禁之人，亦即自88年2 月13日起吳錫冬
    已喪失意識能力，無法為法律上有效之意思表示行為。詎游
    士嫻竟未經吳錫冬之同意而自任為代理人辦理申領印鑑證明
    ，先於89年8 月29日以買賣為由，將吳錫冬所有坐落宜蘭縣
    宜蘭市○○段坤門小段 214地號土地及其上同段1618建號建
    物等房地所有權移轉登記予訴外人宋建炎所有；復於93年6
    月1 日以夫妻贈與為原因，將吳錫冬所有另坐落宜蘭市○○
    段乾門小段 101地號土地移轉登記予自己所有。嗣吳錫冬於
    94年6 月30日死亡，兩造及游士嫻為吳錫冬之全體繼承人，
    依法本應公同共有繼承前述房地。惟游士嫻嗣亦亡故，而被
    告則於98年6月間將前開101地號土地辦妥繼承登記於渠等名
    下。由於前開移轉登記之行為，實係游士嫻未經吳錫冬同意
    所為之偽造文書行為，均有無效原因而應予塗銷。至業已移
    轉登記予訴外人宋建炎之房地部份，則因已無法請求塗銷，
    故應由被告繼受其母游士嫻應負之侵權行為責任，並賠償相
    當之金錢169萬9,600元（土地部分以目前公告現值計算價值
    159萬9,600元，另房屋部分以10萬元列計）予吳錫冬全體繼
    承人。為此，爰依侵權行為、民法第 113條及繼承等法律關
    係提起本件訴訟，請求判決如聲明所示等語。並聲明：(1)被
    告應連帶給付原告及吳錫冬之全體繼承人169萬9,600元，及
    自起訴狀繕本送達翌日起至清償日止，按年息5 ％計算之利
    息；(2)被告應協同原告將坐落宜蘭市○○段乾門小段 101地
    號土地，以宜蘭縣宜蘭地政事務所93年宜登字第098280號收
    件，於93年6月1日以夫妻贈與為原因所為之所有權移轉登記
    予以塗銷；(3)被告應將坐落宜蘭市○○段乾門小段 101地號
    土地，以宜蘭縣宜蘭地政事務所98年宜登字第104250號收件
    ，於98年6 月29日以繼承為原因所為之所有權移轉登記予以
    塗銷；(4)願供擔保，請准宣告假執行。
二、被告則以：
(一)被告之父吳錫冬於80幾年間第1 次中風於羅東博愛醫院就醫
    ，當時係語言神經受影響，故在第1 次中風後，僅無法如常
    人般順利說話，其餘與常人無異，出院後仍可照常工作及生
    活。其後，吳錫冬雖再於88年2月13日發生第2次中風情事，
    惟被告否認父親吳錫冬自88年2 月13日起已因中風成為重度
    植物人而喪失意識能力，亦否認前述買賣系爭房地係被告母
    親游士嫻偽造文書而為，且被告就系爭房地之移轉登記亦無
    任何故意或過失侵害原告等人權利之行為，原告既為上開主
    張，依法應就其主張負舉證之責。而原告所提之原證三即羅
    東博愛醫院之診斷證明書係吳錫冬中風當日（即88年2 月13
    日）之病情記載，並無法證明吳錫冬在89年8 月29日為無意
    識能力，且88年6 月底，被告母親為吳錫冬復健之需要，即
    將吳錫冬轉院至財團法人振興復健醫院進行復健療程，直至
    同年9月4日出院，由當時病歷記錄「PE:…Conscious clear
    」之記載，可知被告之父於復健時期意識乃十分清醒，且於
    治療過後已逐漸恢復，意識清楚可以辨別事物，而左側肢體
    亦可自由行動，絕非原告所謂之重度植物人需完全臥床等，
    。又原告吳懋甫於84年間因需錢孔急，且因名下無任何不動
    產可供擔保，遂要求父親吳錫冬出面，以名下之系爭房地設
    定抵押，向訴外人台北國際商業銀行借款 100萬元予吳懋甫
    ，並由其為該筆債務之連帶保證人，貸款債務則由吳懋甫本
    人分期清償，父親吳錫冬念於父子情分，遂配合辦理。詎原
    告吳懋甫自89年3 月份起即不為清償亦不處理該筆債務，前
    開銀行遂於同年6 月份向鈞院聲請支付命令欲拍賣前述房地
    以抵償債務，因此被告母親才在被告父親同意下將系爭房地
    售予第3 人宋建炎，並將買賣價金用於清償前述借款。換言
    之，出售系爭房地得利者為原告吳懋甫，此為原告所明知，
    亦為兩造親友所週知。且89年間被告2 人僅15、16歲，就系
    爭買賣行為完全未參與，原告現竟虛構父親當時為無意識能
    力乙事，並向被告請求損害賠償，不僅難容於情理，亦顯與
    誠信原則有違。
(二)再者，依振興醫療財團法人振興醫院99年10月8 日之回函說
    明「布羅卡氏失語症僅代表喪失口語表達之能力，而語言瞭
    解能力是正常的，當然並非代表意識喪失」，可知被告父親
    僅喪失語言能力，此與意識喪失迥然有別。且依該院88年7
    月9 日職能治療評估表中關於「一般行為與互動技巧」欄中
    「社交互動：有聽少講」、「心智功能」欄中「專注力：尚
    可、依循指示能力：尚可、方向感與辨識力：差、概念化能
    力：差、學習整合力：尚可。」，亦可被告父親於該院復健
    後病情顯有好轉，顯非原告所稱屬重度植物人無意識能力。
    又依國立陽明大學附設醫院99年9 月29日之回函關於病患就
    醫摘要回覆單之記載：「依本院病歷記載，患者吳錫冬於88
    年4月間就診及90年6月泌尿科住院及90年10月內科住院記錄
    均為意識清楚。該員於本院最後1次住院（94年3月28日至94
    年5月4日）期間，意識狀態隨病情起伏時有嗜睡或躁動情形
    ，迄出院當日（94年5月4日）病程記錄顯示該員意識清楚。
    另依94年5月17日急診記錄顯示該員意識清楚，之後至94年6
    月30日則未知。」，亦可佐證被告父親並非原告所言屬重度
    植物人。此外，關於被告父親並未喪失意識能力之情，亦有
    證人吳悅華、游心玫、黃正次等人到庭供述之相關證詞附卷
    可證。另宜蘭縣政府99年9 月17日之回函中所附被告父親90
    年身心障礙鑑定表係就肢體殘障部分為鑑定，所核發之障礙
    類別為「肢障（下肢）」，與意識狀態無關。故綜前可知，
    被告父親於中風後，僅罹患失語症無法言語，其仍有辨別事
    理之能力，且亦積極進行復健療程，絕非原告所稱其全然喪
    失意識能力。事實上，被告父親係於過世前半年，其身體狀
    況才開始出現問題，在此之前，雖因中風無法清楚表達言語
    ，行動亦有不便，然其精神狀態始終十分清楚，亦可辨別事
    理。
(三)至證人陳鐘儀、李燈順雖證稱被告父親中風後無意識能力，
    惟證人陳鐘儀與原告吳懋甫以兄弟相稱，兩人情誼匪淺，其
    證詞可信度本已堪虞，且證人吳悅華亦陳述：「陳鐘儀有時
    候喝了酒，去看我大哥，他都叫他阿伯，我哥哥小名叫匡衡
    ，他都叫他匡爸，我哥哥坐在輪椅上，他們兩人會抱著一起
    哭。」等，顯見吳錫冬仍有辨別人事、表達情感之能力，然
    陳鐘儀就此部分卻隱匿未提及，其證詞顯不可信。而證人李
    燈順僅宜蘭醫院之志工，未與訴外人吳錫冬長時間相處且未
    為任何醫療診斷，其證詞與國立陽明大學附設醫院（即宜蘭
    醫院）之就醫記錄不符，不足採信。且不論依鈞院函查之醫
    院回函或證人之證詞，皆無法佐證原告之主張。
(四)況退步言，因侵權行為所生之損害賠償請求權，自請求權人
    知有損害及賠償義務人時起，2 年間不行使而消滅。自有侵
    權行為時起，逾10年者亦同。民法第 197條定有明文。系爭
    214地號土地及其上1618建號建物於89年間售予第3人宋建炎
    係為清償原告吳懋甫之債務，當時被告兩人僅15、16歲，就
    系爭買賣行為完全未參與，且上開房地係89 年8月29日即已
    完成移轉登記行為，此為原告等人所明知；又縱原告否認知
    悉時間點為89年間，然吳錫冬係94年6 月30日死亡，原告等
    人至遲於此時亦知悉前述房地已移轉予第3 人，然10餘年來
    皆未請求，於99年方為賠償之主張，其損害賠償之請求權顯
    已罹於時效。另系爭 101地號土地之贈與，亦係經過吳錫冬
    之同意，絕非原告所主張係被告之被繼承人游士嫻所為之偽
    造文書而為，此詳前述。從而，本件原告之主張均屬無據等
    語，資為答辯。
(五)並聲明：(1)原告之訴駁回；(2)如受不利判決，願供擔保請准
    宣告免為假執行。
三、兩造不爭執之事實：
(一)坐落宜蘭市○○段乾門小段101地號、所有權應有部分12分
    之10之土地，及同段坤門小段214地號土地暨其上1618建號
    建物等房地所有權全部之，原為兩造之父親吳錫冬所有。
(二)前開坤門小段 214地號土地暨其上1618建號建物之所有權，
    前經被告之母游士嫻以吳錫冬代理人名義，於89年8 月29日
    以買賣為原因，向宜蘭縣宜蘭地政事務所申辦移轉登記予訴
    外人宋建炎所有（收件字號：宜蘭縣宜蘭地政事務所89年宜
    登字第 180060號）；嗣宋建炎復於99年1月30日以買賣為原
    因，將該房地所有權另移轉登記予訴外人賴建南。
(三)前開乾門小段 101地號土地之所有權應有部分，另經被告之
    母游士嫻以吳錫冬代理人之名義，於93年6月1日以夫妻贈與
    為原因，向宜蘭縣宜蘭地政事務所申辦移轉登記為其所有（
    收件字號：宜蘭縣宜蘭地政事務所93年宜登字第098280 號）
    。嗣游士嫻亡故後，另經原告2人於96年6月29日辦畢繼承登
    記，各取得所有權應有部分12分之5 （收件字號：宜蘭縣地
    政事務所98年宜登字第104250號）。
四、得心證之理由：
    本件兩造爭執之處，乃在於：(一)兩造之被繼承人吳錫冬於
    89年8月29日將系爭214號土地及其上1618建號建物移轉於第
    3 人宋建炎所為之買賣行為及移轉登記之物權行為，是否如
    原告所主張係被告之被繼承人游士嫻所為之偽造文書行為而
    應屬無效？如有前開情事，原告主張依據侵權行為、民法第
    113 條及繼承法律關係，請求被告連帶賠償169萬9,600元及
    法定遲延利息，是否有據？(二)兩造之被繼承人吳錫冬於93
    年6月1日將系爭 101地號土地以夫妻贈與為由，移轉登記為
    被告之被繼承人游士嫻之贈與行為及移轉登記之物權行為，
    是否如原告所主張係被告之被繼承人游士嫻所為之偽造文書
    行為而應屬無效？又被告於98年6 月29日就前開土地所為繼
    承登記是否因此而同歸於無效？如有前開情事，原告主張依
    據侵權行為、民法第 113條及繼承法律關係，請求被告應將
    上開兩次所有權移轉登記予以塗銷，或協同塗銷，是否有據
    ？茲分別審酌如下：
(一)關於坤門小段214地號土地暨其上1618建號建物部分：
１、查原告主張系爭坤門小段 214地號土地暨其上1618建號建物
    原為兩造之被繼承人吳錫冬所有，惟吳錫冬於88年2 月13日
    業因第2 次中風而喪失意識能力，無法為法律上有效之意思
    表示行為。詎吳錫冬之妻即被告之母游士嫻竟未經吳錫冬之
    同意而自任為其代理人，偽造文書於89年8 月29日以買賣為
    由，將吳錫冬所有坐落宜蘭縣宜蘭市○○段坤門小段 214地
    號土地及其上同段1618建號建物等房地所有權移轉登記予訴
    外人宋建炎所有，嗣吳錫冬於94年6 月30日死亡，兩造及游
    士嫻為吳錫冬之全體繼承人，依法應繼承吳錫冬對於游士嫻
    之侵權行為損害賠償請求權；又因前述房地已無法請求塗銷
    ，且游士嫻其後亦已亡故，故被告2 人應繼受其母游士嫻應
    負之損害賠償責任等語，然為被告所否認，並以前揭抗辯情
    詞置辯，則原告自應就其主張之事實，依法先負舉證之責。
    而查，原告主張前開事實，固據其提出羅東博愛醫院診斷證
    明書、病歷摘要資料、宜蘭地政事務所異動索引、土地登記
    謄本、戶籍謄本等件，及向羅東博愛醫院函調吳錫冬於88年
    2 月13日之相關病歷資料及出具意見書判讀其是否有意識能
    力，並請求傳訊證人陳鐘儀、李燈順、吳舒揚等人為佐。
２、惟查：
(１)依原告提出之羅東博愛醫院診斷證明書、病歷摘要資料，及
    該院99年7 月12日(99)羅博醫字第2010070044號函送之醫師
    說明表及相關病歷資料所示（詳卷宗第12至16、102至122頁
    ），固可認定吳錫冬係因左側大腦出血，而於88年2月13日
    送至羅東博愛醫院急診，當時昏迷指數為11分（滿分15分）
    ，只有聲音而無法言語，無法溝通及表達，屬意識不清之狀
    態，翌（13）日行開顱手術，術後呈右側肢體癱瘓，喪失語
    言能力，無法行動，完全臥床，生活完全依賴他人照理，鼻
    胃管餵食，大小便失禁，出院時病情改善並轉往宜蘭醫院護
    理之家等情屬實。惟其嗣於88年3 月30日因發高燒併右胸疼
    痛，轉診至羅東博愛醫院胸腔科，同年4 月30日胸管引流惡
    化並繼續發燒退燒又發燒，而於88年6 月30日轉至財團法人
    振興醫院胸腔內科入院就診，情況穩定後，於同年7 月21日
    轉該院復健科進行復健，同年9月4日出院，出院時經診斷主
    患左基底核出血、經術後處置併右側偏癱及布羅失語症；其
    於振興醫院醫學復經中心所作之職能治療評估表在一般行為
    與互動技巧上顯示：「生理外觀：虛弱；溝通：布羅卡失語
    症；社交互動：有聽少講；反應／合作：淡漠」，在感覺功
    能上顯示：「視力：完整；聽力：完整；知覺：未有」，在
    心智功能上顯示：「專注力：尚可；依循指示能力：尚可；
    方向感與辨識力：差；概念化能力：差；學習整合能力：尚
    可」，在主要問題上顯示：「右側運動能力不良、坐姿平衡
    不良、日常生活能力不良」。而吳錫冬罹患之「布羅卡氏失
    語症」患者，僅代表喪失口語表達之能力，而語言了解之能
    力是正常的，當然並非代表意識喪失。另吳錫冬亦曾至宜蘭
    醫院（嗣更名為國立陽明大學附設醫院）於88年4 月門診就
    診、90年6 月泌尿科住院、90年10月內科住院紀錄均為意識
    清楚，最後1次為94年3月28日至94年5月4日住院，意識狀態
    隨病情起伏時有嗜睡或躁動情形，迄94年5月4日出院當日病
    程記錄顯示意識清楚，另94年5 月17日急診時亦意識清楚，
    之後至94年6 月30日則未知等事實，乃有被告所提出之吳錫
    冬於振興復健醫學中心之病歷及八方國際翻譯有限公司就前
    開病歷所為之譯本、陽明大學附設醫院99年9 月29日陽大附
    醫歷字第0990006795號函檢送之吳錫冬門診病歷、急診病歷
    、出院病摘暨就醫回覆單、振興醫院99年10月8 日99振醫字
    第0000001353號函暨病歷譯本校正等件（詳卷宗第41至45、
    164至168、186至208、219至227頁）在卷可按。執此觀之，
    前開原告所提羅東博愛醫院診斷證明書、病歷摘要資料，及
    該院之回函等資料，僅能證明吳錫冬於88年2 月13日中風當
    時之病情狀況，並無法佐證吳錫冬在經過治療及復健後，於
    89年8 月29日委任被告之母為代理人辦理系爭不動產買賣之
    所有權移轉行為時亦無意識能力；且吳錫冬嗣另至振興醫院
    進行復健療程，於88年9月4日出院時雖經診斷右側偏癱，及
    罹患布羅卡氏失語症，而喪失口語表達之能力，然其語言了
    解之能力仍屬正常的，意識能力亦屬清楚，尚具辨別事物之
    能力，且左側肢體亦可自由行動，而非如原告所稱於第2 次
    中風後即呈重度植物人狀態，需完全臥床，並已喪失意識能
    力，洵堪認定。
(２)又原告聲請傳訊證人雖分別結證如下：陳鐘儀證述：伊以
    前當過吳錫冬的學徒，後來在89年6、7月夏天去吳錫冬位於
    文昌路住處看他時，他插鼻餵管，頭部有開刀情形，叫他沒
    有反應，手部、腳部都萎縮，躺在床上，眼睛睜開，但是沒
    有反應，叫他也沒有回應等語（詳卷宗第136至138頁）；
    李燈順證述：、黃正次雖分別到庭結證：伊與吳錫冬之弟吳
    舒揚為詩友，透過吳舒揚介紹而認識吳錫冬，伊在宜蘭醫院
    當志工，93年吳錫冬有到宜蘭醫院就診，每星期去3 天，伊
    有去看吳錫冬，每次約停留5 至10分鐘，他昏昏沈沈的，吳
    懋甫在的時候，有跟他說伊來看他，但他都沒有回應，意識
    不清楚，伊覺得是半植物人狀態等語（詳卷宗第138至140頁
    ）；吳舒揚證述：伊哥哥吳錫冬88年剛中風的時候常去看
    ，後來因工作忙，大約1個月去2、3次，每次約5分鐘。去看
    時他都是躺在房間，不會說話，看到伊都沒有反應，沒看過
    他用肢體語言表達任何事情，且發現他右手、右腳都萎縮，
    臀部局部也有潰爛現象。有次伊妹妹找伊一起去餐廳吃飯，
    說被告媽媽把伊哥哥照顧很好，順便去幫伊哥哥慶生。那次
    有象徵性的餵他，事實上都是伊等在吃等語（詳卷宗第 234
    至 235頁）。然被告聲請傳訊之證人則結證如下：黃正次
    證述：伊與吳錫冬是換帖拜把兄弟，同時也是他住的中山里
    里長，從79年開始做到現在，吳錫冬剛中風時，伊忙沒有去
    看，後來他的狀況有比較好，90年有次聚會，約他中風後1
    年多左右，10個拜把兄弟見面吃飯，被告母親有推他來，當
    時他無法言語，他坐輪椅來，大家一起問他你有沒有比較好
    ，然後他會看著大家，心情很好，還會微笑，問他問題他會
    用眼睛及點頭方式來回應，感覺他歡喜，但是無法言語，那
    次他是坐在旁邊而已，沒有吃飯。91、92年左右，他住在宜
    蘭醫院護理之家，伊太太也在護理之家當看護，有順便去看
    他1、2次。最後 1次是他去世前2、3年，那次他的眼睛還會
    自由靈活轉動，但無法言語，他太太跟他說伊去看他，他躺
    在床上把眼睛睜開，但是沒有其他反應。伊覺得他認得伊，
    只是沒有辦法說話等語（詳卷宗第140至143頁）；吳悅華
    證述：伊哥哥從博愛醫院回來之後，頭1、2年伊每星期去看
    他1 次，當時伊幫伊女兒帶小孩，都會推著小孩去看伊哥哥
    。剛回來時都插鼻餵管吃流質食物，後來去振興醫院復健回
    來後，他太太就叫他自己練習吃飯，等他會自己吃飯的時候
    ，就把鼻餵管拿掉。有看過他太太餵他吃飯，且只有他太太
    餵他才要吃，他女兒要餵他，他不願意。他沒有辦法說話，
    他太太跟他說你妹妹來看你，並說你妹妹抱著的小孩是阿玉
    的女兒，他都有點頭，也會跟伊孫子揮手，伊要回家的時候
    ，也有跟伊孫子揮手。在他生病之後，農曆過年伊有回去跟
    他圍爐過3、4次，約2 年回去1次，最後1次的圍爐時間是他
    去世2 年前，約91、92年，那次是他女兒是用輪椅把他推出
    來跟伊一起吃飯，他太太也有夾菜給他吃，不喜歡吃的還不
    願意吃。93年還有回去看吳錫冬，但沒有很常回去，當時會
    點頭，他太太叫他阿，他還會阿，但不會出聲，嘴型會張開
    ，他太太也有叫他說是或好，他的嘴巴都有張開但是無法出
    聲。每次去看他大約停留2、3小時，約上午10點多去，1 點
    多走，吳錫冬因為比較常看到伊，伊去看他，他不會流眼淚
    ，伊妹妹住在臺北，比較少回來，他看到她的時候，兩人都
    會哭。認識陳鐘儀，陳鐘儀有時候喝了酒去看伊大哥，伊哥
    哥小名叫匡衡，他都叫他匡爸，伊哥哥坐在輪椅上，他們兩
    人會抱著一起哭，伊有看過，伊回去看伊哥哥，有遇到他好
    幾次。伊有看過伊哥哥會搖頭，他太太餵他，他不喜歡或不
    要吃的食物會搖頭。89年伊生日那年，在度小月辦兩桌生日
    宴，伊大哥吳錫冬、2 哥吳舒揚、小妹吳錦華都有到場，同
    時間有跟伊2哥說大哥下個月農曆生日，在度小月再辦2桌幫
    他慶生，89年農曆10月幫伊大哥慶生那天，他還一邊吃一邊
    哭，知道人家幫他慶生，一般而言他都是吃一下就走了，那
    天有吃到最後。最後1 次看伊哥哥是病危通知那次，當時伊
    去看他，他都帶著呼吸器，沒有辦法說話。但後來沒有事情
    ，回家住了一段時間才過世。那段時間伊比較忙，沒有去看
    他等語（詳卷宗第144至147頁）；證人游心玫證述：因伊
    與伊姐姐感情很好且住在附近，所以不管伊姊夫吳錫冬生病
    前或生病後，幾乎每天都去，都是早上去，傍晚吃過飯才走
    ，有時有事會中途離開一下。吳錫冬剛腦中風時狀況不好，
    約半年後狀況就比較好，到振興醫院復健情況有好轉，會出
    聲說好或不好，只是比較晚回應，聲音不是很大聲，也會點
    頭、搖頭。他往生前約半年左右才惡化，惡化前意識清楚，
    叫他他會點頭回應。他從振興醫院回來有時候坐輪椅，長期
    臥床是往生前半年左右。去看吳錫冬時有碰過吳悅華，沒碰
    過陳鐘儀。吳錫冬中風後應該只有正手也就是右邊不能動，
    左邊還可以動，幫他拿碗，他會用左手拿湯匙吃飯。有時候
    自己吃，主要是伊姐姐餵食，且要人扶，才可起身等語（詳
    卷宗第147至149頁）。是由上觀之，兩造分別傳訊之證人對
    於吳錫冬自88年中風住院返家後到94年6 月間去世為止，渠
    等分別前往探視吳錫冬而觀察所得其意識狀態、肢體表達及
    行動能力等節之認知乃有所出入，而依證人陳鐘儀、李燈順
    、吳舒揚所述，渠等於前開期間內乃不定時前往探視，次數
    非多，且停留時間多屬短暫，相較於證人黃正次、吳悅華、
    游心玫因居住附近等故，而於前開期間內前往探視吳錫冬之
    次數較為頻繁，且停留時間較久，而因腦中風之人於病發後
    難免有一定之後遺症，反應較常人遲緩，應為吾人所得認知
    ，是以證人李燈順、吳舒揚所述每次停留時間 5至10分鐘之
    短暫，顯難為深入、全面之觀察，且渠等亦非屬具有關於醫
    學或相關專業之人，難免有誤認之可能。故綜合渠等陳述之
    情節，暨參酌前述醫院關於病情及復健情形之回覆，衡情而
    論，當以證人黃正次、吳悅華、游心玫所為陳述較為可採。
３、而按，民事訴訟如係由原告主張權利者，應先由原告負舉證
    之責，若原告先不能舉證，以證實自己主張之事實為真實，
    則被告就其抗辯事實即令不能舉證，或其所舉證據尚有疵累
    ，亦應駁回原告之請求（最高法院17年上字第917號判例參
    照）。又法院所確定之事實，皆係過去之歷史事實，為確保
    裁判之客觀性及公正性，事實之確定即非單純法院主觀之認
    識，須依「證據法則」作合理客觀之認定，而當事人主張之
    事實有爭執者，於訴訟中即為所稱之待證事實，當事人主張
    有利於己之事實者，即有提出證據證明其事實真實性之責任
    ，此亦稱之舉證責任，當事人不能盡舉證責任，或所舉之證
    據不能證明所主張之事實為真正時，即須負有受到敗訴判決
    之危險，而民事訴訟上，負有舉證責任者雖無庸使法院得到
    「不容有合理性的懷疑」的確切心證，但仍必須收得「證據
    之優勢」，即足使法院取得蓋然性的心證，是於言詞辯論終
    結時，如法院可獲得蓋然之心證時，待證事實將可受肯定之
    判斷，如屬微弱心證以下的心證，應予否定之。是承上所述
    ，本件綜合原告所提出之證據，其主張吳錫冬於88年2 月13
    日第2 次中風後即為重度植物人，成肢體癱瘓，喪失語言能
    力，無法行動，完全臥床，生活完全依賴他人照理，鼻胃管
    餵食及大小便失禁之人，已喪失意識能力，無法為法律上有
    效之意思表示行為，顯非全然與事實相符。則其另主張被告
    之母游士嫻乃未在經吳錫冬之同意下，自任為代理人辦理申
    領印鑑證明，而於89年8 月29日以買賣為由，將吳錫冬所有
    坐落宜蘭縣宜蘭市○○段坤門小段 214地號土地及其上同段
    1618建號建物等房地所有權移轉登記予訴外人宋建炎所有，
    僅能認係單純之懷疑，尚無從使法院獲致蓋然之心證肯認為
    真實，自難認其已盡舉證之責，而為有利之認定。從而，原
    告所主張係被告之被繼承人游士嫻所為之偽造文書行為而應
    屬無效，尚無足採。故其依據侵權行為、民法第113條及繼
    承法律關係，請求被告連帶賠償169萬9,600元及法定遲延利
    息，亦難認有據。
(二)關於乾門小段101地號土地所有權應有部分：
    查原告主張被告之母游士嫻未經兩造之被繼承人吳錫冬之同
    意，而於吳錫冬生前自任其代理人辦理申領印鑑證明，先於
    89年8 月29日以買賣為由，於93年6月1日以夫妻贈與為原因
    ，將吳錫冬所有另坐落宜蘭市○○段乾門小段 101地號土地
    移轉登記予自己所有，該偽造文書行為應屬無效，而應予塗
    銷，嗣游士嫻亡故後，另經原告2人於96年6月29日辦畢繼承
    登記，亦應予塗銷等語，然為被告所否認，並以前揭抗辯情
    詞置辯，則原告亦應就此依法先負舉證之責。而查，原告主
    張前開事實，仍係以前開羅東博愛醫院診斷證明書、病歷摘
    要資料、宜蘭地政事務所異動索引、土地登記謄本、戶籍謄
    本等件，及向羅東博愛醫院函調吳錫冬於88年2 月13日之相
    關病歷資料及出具意見書判讀其是否有意識能力，並請求傳
    訊證人陳鐘儀、李燈順、吳舒揚等人為佐。惟依前揭本院關
    於坤門小段214地號土地暨其上1618建號建物部分所述，本
    件依原告所提證據，就其主張吳錫冬於88年2月13日第2次中
    風後即為重度植物人，成肢體癱瘓，喪失語言能力，無法行
    動，完全臥床，生活完全依賴他人照理，鼻胃管餵食及大小
    便失禁之人，已喪失意識能力，無法為法律上有效之意思表
    示行為，顯非全然與事實相符。無法佐證吳錫冬在經過治療
    及復健後，於93年6月1日辦理系爭不動產買賣之所有權移轉
    行為時亦無意識能力；且吳錫冬嗣另至振興醫院進行復健療
    程，於88年9月4日出院時雖經診斷右側偏癱，及罹患布羅卡
    氏失語症，而喪失口語表達之能力，然其語言了解之能力仍
    屬正常的，意識能力亦屬清楚，尚具辨別事物之能力，左側
    肢體亦可自由行動。且依證人陳鐘儀、李燈順、吳舒揚所述
    ，渠等於前開期間內乃不定時前往探視，次數非多，且停留
    時間多屬短暫，相較於證人黃正次、吳悅華、游心玫因居住
    附近等故，而於前開期間內前往探視吳錫冬之次數較為頻繁
    ，且停留時間較久，而因腦中風之人於病發後難免有一定之
    後遺症，反應較常人遲緩，應為吾人所得認知，是以證人李
    燈順、吳舒揚所述每次停留時間5 至10分鐘之短暫，顯難為
    深入、全面之觀察，且渠等亦非屬具有關於醫學或相關專業
    之人，難免有誤認之可能。故綜合渠等陳述之情節，暨參酌
    前述醫院關於病情及復健情形之回覆，衡情而論，當以證人
    黃正次、吳悅華、游心玫所為陳述較為可採。故依證人吳悅
    華、游心玫所述93年間吳錫冬之意識狀態尚屬清楚，亦可透
    過肢體等為一定之表達，其病況是直到94年6 月間去世之前
    半年才惡化。從而，原告關於此節之主張，依其所舉證據仍
    僅能認係單純之懷疑，尚無從使法院獲致蓋然之心證肯認為
    真實，則其進而主張依據侵權行為、民法第 113條及繼承法
    律關係，請求被告應將上開兩次所有權移轉登記予以塗銷，
    或協同塗銷，亦難認有理由。
(三)綜上所述，原告主張依侵權行為、民法第 113條及繼承等法
    律關係，請求(1)被告應連帶給付原告及吳錫冬之全體繼承人
    169萬9,600元，及自起訴狀繕本送達翌日起至清償日止，按
    年息 5％計算之利息；(2)被告應協同原告將坐落宜蘭市○○
    段乾門小段 101地號土地，以宜蘭縣宜蘭地政事務所93年宜
    登字第098280號收件，於93年6月1日以夫妻贈與為原因所為
    之所有權移轉登記予以塗銷；(3)被告應將坐落宜蘭市○○段
    乾門小段 101地號土地，以宜蘭縣宜蘭地政事務所98年宜登
    字第104250號收件，於98年 6月29日以繼承為原因所為之所
    有權移轉登記予以塗銷，乃為無理由，而應予駁回。其假執
    行之聲請，亦因訴之駁回，而失所依附，應併予駁回。
五、本件事證已臻明確，兩造其餘攻擊、防禦方法及舉證，經核
    與判決結果無影響，爰不逐一論列，附此敘明。
六、訴訟費用負擔之依據：民事訴訟法第78條。
中    華    民    國    99    年    11    月    26    日
                  臺灣宜蘭地方法院民事庭
                      法  官  林翠華
正本係照原本作成。
如對本判決上訴，應於判決送達後20日內向本院提出上訴狀（須
附繕本）。
中    華    民    國    99    年    11    月    26    日
                      書記官  劉謹翊
裁判費計算書：
┌────────┬────────┬────────┐
│   項      目   │金  額（新台幣）│   備    註     │
├────────┼────────┼────────┤
│  第1審裁判費   │   44,758元     │原告繳納；原告負│
│                │                │擔。            │
└────────┴────────┴────────┘

司法院資訊處製作；財團法人民間司法改革基金會備份。
